【裁判字號】    92,簡上,16
【裁判日期】    920616
【裁判案由】    拆屋還地
【裁判全文】
臺灣花蓮地方法院民事判決  九十二年度簡上字第一六號
    上  訴  人  乙○○
    被上訴人    甲○○
右當事人間請求拆屋還地等事件，上訴人對於中華民國九十二年二月二十一日本院花
蓮簡易庭九十一年度花簡字第二○九號第一審判決提起上訴，本院判決如左：
    主    文
原判決第二項關於命上訴人給付超過新臺幣參仟參佰肆拾捌元，及自民國九十一年三
月二十一日起至上訴人返還坐落花蓮縣新城鄉○○段三二○地號土地如附圖所示Ａ部
分面積三十二平方公尺及Ｂ部分面積八平方公尺土地之日止，按年給付被上訴人新台
幣柒佰柒拾捌元部分廢棄。
右開廢棄部分，被上訴人在第一審之訴駁回。
其餘上訴駁回。
第二審訴訟費用由上訴人負擔。
    事    實
甲、上訴人方面：上訴人未於言詞辯論期日到場，據其前曾為之聲明及陳述如下。
壹、聲明：原判決廢棄，被上訴人在第一審之訴駁回。
貳、陳述：除與原審判決所載者相同茲予引用外，補稱：我是在不了解的情況下才占
    用到被上訴人所有坐落花蓮縣新城鄉○○段三二○地號土地（下稱系爭土地），
    系爭土地上我所有之鐵皮屋門牌號碼為花蓮縣新城鄉嘉新村一六四之三號。盼能
    與被上訴人和解延至民國九十四年年底才搬遷或能承租系爭土地我所占用的部分
    。
參、證據：援用原審之立證方法。
乙、被上訴人方面：
壹、聲明：駁回上訴。
貳、陳述：除與原審判決所載者相同茲予引用外，補稱：
  (一)上訴人占用系爭土地並將所占用的部分租給第三人開設摩奇地咖啡茶品店；系爭
    土地前的馬路為台九線，該茶品店是位於台九線與華西街交叉路口旁，對面是加
    油站，附近的環境為統一超商、花蓮師院、海星中學，也有公車站，環境十分繁
    榮。
  (二)請求相當於租金的不當得利自八十六年七月一日起至上訴人返還占用土地之日止
    。
參、證據：援用原審之立證方法，並提出存證信函回執聯原本、地價謄本、地籍圖謄
    本各一份及照片十九張。
    理      由
一、本件上訴人經合法通知無正當理由，未於言詞辯論期日到場，核無民事訴訟法第
    三百八十六條所列各款情形，爰依被上訴人聲請，由其一造辯論而為判決。
二、本件被上訴人於原審起訴主張其所有系爭土地如附圖所示Ａ、Ｂ部分面積各為三
    十二平方公尺、八平方公尺，為上訴人自七十餘年間起即建造鐵皮屋及設置貨櫃
    屋而無權占有使用迄今，屢經被上訴人催討均未獲置理，為此爰依所有物返還請
    求權，請求上訴人應將占用系爭土地之地上物拆除，將該無權占有之土地返還被
    上訴人，並依不當得利之法律關係請求相當於租金之損害，即自八十五年一月一
    日起至九十一年十一月三十日止（共八十三個月），以每平方公尺地價新台幣（
    下同）一萬二千元、年租金為土地地價年息百分之十計算（建築物申報價額部分
    不主張），共三十三萬二千元（12000乘40乘10/100除12乘83＝332000）（並於
    本院陳稱就此部分減縮請求為自八十六年七月一日起至上訴人返還土地之日止之
    租金）。上訴人對於其所有前開鐵皮屋、貨櫃屋占用系爭土地等情並不爭執，惟
    以：盼能與被上訴人和解容其至九十四年年底返還占用土地等語資為抗辯。
三、被上訴人主張之事實，業據其提出土地登記簿謄本、照片等為證，而上訴人所有
    前開鐵皮屋、貨櫃屋占用系爭土地如附圖所示Ａ、Ｂ部分、面積各為三十二平方
    公尺、八平方公尺之事實，並經原審法院會同花蓮縣花蓮地政事務所派員至現場
    履勘查明屬實，製有勘驗筆錄一份、現場照片四張並繪有如附圖所示土地複丈成
    果圖附卷足憑（原審卷六三至六六頁參照），自堪信被上訴人主張之事實為真實
    。上訴人雖一再稱願與被上訴人和解云云，惟和解須出於雙方合致之意思表示始
    能成立，而被上訴人已表明不願讓步與上訴人和解之意，是其此部分辯詞顯不能
    解免其應負返還無權占用前述土地之責。
四、無正當權源使用他人土地，可獲得相當於租金之利益，為社會通常之觀念，應依
    不當得利之法則將所得利益返還土地所有人。查上訴人所有之鐵皮屋、貨櫃屋占
    用被上訴人所有之系爭土地，已如前述，依上開說明，被上訴人自得依不當得利
    法則請求上訴人返還相當於租金之利益。又按城市地方房屋之租金，以不超過土
    地及其建築物申報總價年息百分之十為限；前條規定，於租用基地建築房屋準用
    之，土地法第九十七條第一項、第一百零五條定有明文。而土地法第九十七條規
    定之土地價額，係指法定地價而言（土地法施行細則第二十五條參照），土地法
    第一百四十八條規定土地所有權人依土地法所申報之地價為法定地價，倘土地所
    有權人申請登記而不同時申報地價者，以標準地價為法定地價，所謂標準地價，
    即由該管縣市地政機關依土地法第一百五十二條或第一百六十條公告之地價，而
    土地所有權人未於公告期間申報地價者，以公告地價百分之八十為其申報地價（
    平均地權條例第十六條可參）；故土地法第九十七條之土地申報總價額即指該土
    地之申報地價而言。而基地租金之數額，除以基地申報地價為基礎外，尚須斟酌
    基地之位置，工商業繁榮之程度，承租人利用基地之經濟價值及所受利益等項，
    並與鄰地租金相比較，以為決定（最高法院六十八年度台上字第三○七一號判例
    意旨參照）。查被上訴人所有系爭土地八十六年七月一日起之申報地價為每平方
    公尺一百八十四元，八十九年七月一日起之申報地價為每平方公尺二百十六元，
    此有地價謄本一份足憑（本院卷三十頁），而上訴人占用系爭土地之鐵皮屋現租
    予第三人開設摩奇地咖啡茶品店；系爭土地前的馬路為台九線，該茶品店是位於
    台九線與華西街交叉路口旁，對面有加油站，附近環境為統一超商、花蓮師院、
    海星中學，也有公車站，為商業住宅文教綜合區等情，有被上訴人所提地籍圖謄
    本及照片十九張可按，本院斟酌土地坐落位置、附近繁榮程度及上訴人利用該土
    地之經濟價值、所受利益等情狀，認被上訴人就上訴人使用系爭土地四十平方公
    尺所受相當於租金之損害，以按申報地價年息百分之九計算為相當。自被上訴人
    請求上訴人給付相當於租金之不當得利之日起（被上訴人請求之日為存證信函送
    達上訴人之日即九十一年四月十八日（有存證信函、回執聯一份在卷可稽，原審
    卷二八頁、本院卷二九頁）加計存證信函給予上訴人搬遷之期限十五日（即九十
    一年四月十九日至同年五月三日），故被上訴人請求上訴人給付租金之日為九十
    一年五月四日）回溯五年即八十六年五月五日起算（超過五年之部分因上訴人為
    罹於時效之抗辯，被上訴人已無請求權），則被上訴人減縮自八十六年七月一日
    起算至九十一年三月二十日止，上訴人應給付被上訴人參仟參佰肆拾捌元（計算
    式如附表編號一、二所示，1987＋1361＝3348），並應自九十一年三月二十一日
    起至上訴人返還土地之日止，按年給付被上訴人七百七十八元。
五、從而，被上訴人依所有物返還請求權請求上訴人將系爭土地如附圖所示Ａ、Ｂ部
    分面積各為三十二平方公尺、八平方公尺之地上物拆除，將占用部分之土地返還
    被上訴人，並依不當得利之法律關係請求上訴人給付參仟參佰肆拾捌元，及自九
    十一年三月二十一日起至上訴人返還前開占用土地之日止，按年給付被上訴人七
    百七十八元，為有理由，應予准許，逾此部分之請求，為無理由，應予駁回。原
    審就超過上開應准許部分，為上訴人敗訴之判決，自有未洽，上訴意旨就此部分
    指摘原判決不當，求予廢棄改判，為有理由，至於上開應准許部分，原審判命上
    訴人拆除地上物返還占用土地及給付上開金額，其理由雖有未當，結論尚無不合
    ，上訴意旨就此部分仍執陳詞，指摘原判決不當，求予廢棄改判，為無理由，應
    駁回該部分之上訴。本件事證已臻明確，兩造其餘攻擊防禦方法及舉證，無礙勝
    負判斷，爰不一一論列，併此敘明。
六、據上論結，本件上訴為一部有理由，一部無理由，依民事訴訟法第四百三十六條
    之一第三項、第四百四十九條第二項、第四百五十條、第三百八十五條第一項前
    段、第七十九條但書，判決如主文。
中      華      民      國    九十二    年      六      月      十六    日
                          臺灣花蓮地方法院民事庭
~B審判長法官  湯文章
~B法      官  吳順龍
~B法      官  楊碧惠
右正本証明與原本無異。
本件不得上訴。
~B法院書記官  黃智美
中      華      民      國    九十二    年      六      月      十六    日
附表（租金計算方式）
┌───┬────────┬──────────────────────┐
│編號  │期間            │ 申報地價（占用四十平方公尺）以年息百分之九 │
│      │                │ 計算租金總額（新台幣）（元以下四捨五入）   │
├───┼────────┼──────────────────────┤
│一    │86.7.1至89.6.30 │ 184元乘40乘9/100乘3＝1987                  │
├───┼────────┼──────────────────────┤
│二    │89.7.1至91.3.20 │ 216元乘40乘9/100乘21/12＝1361              │
├───┼────────┼──────────────────────┤
│三    │91.3.21起至上訴 │ 216元乘40乘9/100＝778（每年租金）          │
│      │人返還土地之日止│                                            │
└───┴────────┴──────────────────────┘


司法院資訊處製作；財團法人民間司法改革基金會備份。
